ACORDAO-COMPLETO-2555298

ACÓRDÃO 6498/2022 ATA 36/2022 - SEGUNDA CÂMARA

VISTOS, relatados e discutidos estes autos de embargos de declaração opostos pela Sra. Débora Garcia Trigueiros Macedo, beneficiária de pensão militar, contra o Acórdão 5469/2022-TCU-Segunda Câmara, Relator Ministro Antonio Anastasia;
ACORDAM os Ministros do Tribunal de Contas da União, reunidos em sessão da Segunda Câmara, com base no art. 34 da Lei 8.443/1992, c/c o art. 287 do Regimento Interno, e diante das razões expostas pelo Relator, em
9.1. conhecer dos embargos de declaração para, no mérito, rejeitá-los.
9.2. dar ciência desta deliberação à embargante e ao Comando da Aeronáutica, informando que o teor integral das peças que o integram poderá ser obtido no endereço eletrônico www.tcu.gov.br/acordaos e que o acesso às demais peças do processo pode ser obtido no endereço eletrônico deste Tribunal, opção "vista eletrônica".

Embargos de declaração interposto por Debora Garcia Trigueiros Macedo contra o Acórdão 5469/2022 da 2ª Câmara, que teve como relator o  Ministro Antonio Anastasia.

Segunda Câmara

Comando da Aeronáutica.

3. Interessados/Responsáveis/Recorrentes:
3.1. Interessados: Centro de Controle Interno da Aeronáutica; Debora Garcia Trigueiros Macedo (XXX.837.467-XX).
3.2. Recorrente: Debora Garcia Trigueiros Macedo (XXX.837.467-XX).

13.1. Ministros presentes: Bruno Dantas (Presidente), Augusto Nardes, Aroldo Cedraz e Antonio Anastasia (Relator).
13.2. Ministro-Substituto presente: Marcos Bemquerer Costa.

ANTONIO ANASTASIA

Ministro Antonio Anastasia.

Tratam estes autos de embargos de declaração interpostos pela Sra. Débora Garcia Trigueiros Macedo, em face do Acórdão 5469/2022-TCU-Segunda Câmara, de minha relatoria (peça 54) , que negou provimento a pedido de reexame interposto pela beneficiária do Comando da Aeronáutica.
2.	Reproduzo a seguir, excerto da petição apresentada pela recorrente (peça 61) , subscrita pelos procuradores constituídos nos autos (peça 31) :
"2 - A ora embargante ira delimitar precisamente o escopo deste ED, como sendo a questão relacionada, dmv, s possibilidade de existência de omissão do na apreciação da ocorrência, em tese, da prescrição quinquenal, uma vez que decorridos mais de 05 anos da chegada deste processo ao TCU, o processo não foi finalizado, tudo de acordo com o RE 636.553, do STF, senão vejamos 
3 - Ao apreciar o Pedido de Reexame, o Acórdão da 2ª Câmara deste TCU, traz em seu bojo, fundamentos a respeito do cerne da questão objeto do Pedido de Reexame, sobre a impossibilidade de haver a cumulação de duas pensão concedidas pelo Município do Rio de janeiro, RJ e a pensão deixada pelo finado esposo da requerente:
"4. Delimitação 4.1 Constitui objeto do presente recurso definir se é possível acumular dois benefícios previdenciários, no âmbito do município do Rio de Janeiro, com uma pensão militar."
4 - Avançando sobre os argumentos apresentados pela ora Embargante, o V. Acórdão, inicial a apreciação da ocorrência da decadência administrativa, nos seguintes termos:
 (...) 
Ocorre, Excelência, que melhor analisando o referido julgado pelo STF ("STF fixou a seguinte tese de repercussão geral (tema 445) , no bojo no RE 636.553, de relatoria do Min. Gilmar Mendes) , verifica-se, distante da conclusão do V. Acórdão, que a decadência administrativa já teria ocorrido, senão vejamos: 
Em 16/02/2017, o processo chegou a este TCU; 
Em 14/09/2021 (decorridos 04 anos e 07 meses, desde a chegada do processo ao TCU que teria ocorrido data de 16/02/2017) . 
Em 19/11/2021, a embargante interpõe o Pedido de Reexame; 
Em 13/09/2022, ocorre o julgamento do Pedido de Reexame (portanto decorridos 05 anos, 06 meses e 28 dias, desde que o processo chegou ao TCU) . 
Assim é que a melhor leitura do julgado pelo Pretório Excelso, no RE 636.553, datado de 2020, é de que a data a ser considerado seria a finalização do julgado pelo TCU, senão vejamos nas exatas palavras do Nobre Realtor, Ministro Gilmar Mendes:
 (...) 
Diante do exposto, esta requerente suplica ao Nobre Relator e seus pares do Tribunal de Contas da União, para que, esclarecendo a omissão no julgado, se reconheça a decadência do prazo de cinco anos, na forma do RE 636.553, STF, devendo o ato ser considerado "automaticamente estabilizado", a teor da decisão e voto do Nobre Relator Min. Gilmar Mendes, acima transcrito e: 
1 - Atribua efeito suspensivo aos Embargos, dado o caráter alimentício do assunto sob análise pelo TCU, oficiando ao Comando da Aeronáutica para não suspender o pagamento da pensão devida a embargante até julgamento final deste recurso; 
2 - Reconheça a ocorrência de decadência administrativa em face da ocorrência de mais cinco anos entre a entrada do processo neste TCU e a data atual ou sua finalização, que ainda não correu e Defira o PEDIDO DE REEXAME, com atribuição de efeito suspensivo da decisão que considerou ilegal o ato de concessão de pensão militar a requerente, viúva de Segundo-Tenente PAULO SÉRGIO DA SILVA MACEDO, negando-lhe o registro, fazendo cessar os pagamentos decorrentes do ato impugnado, tendo como ratio decidendi: "só é permitida a acumulação de uma pensão militar com outro benefício oriundo de outro regime", em face dos argumentos e provas elencados; 
3 - Defira o pedido de medida cautelar da REVOGAÇÃO da cessação do pagamento dos proventos da requerente de sua pensão militar, pois trata-se de proventos de natureza alimentícia, recebidos de boa-fé, enviando assim, a determinação ao Comando da Aeronáutica - COMAERJ, até o julgamento do Pedido de REEXAME;"
3.	É o Relatório.

Wagner Eduardo Dias Campos (227.159/OAB-RJ), Virginia Lucia Romualdo Cortez de Oliveira (128.310/OAB-RJ) e outros, representando Debora Garcia Trigueiros Macedo.

Procurador Júlio Marcelo de Oliveira.

PENSÃO MILITAR. ACUMULAÇÃO IRREGULAR DE BENEFÍCIOS PREVIDENCIÁRIOS, EM DESACORDO COM O ART. 29 DA LEI 3.765/1960. NEGATIVA DE REGISTRO. PEDIDO DE REEXAME. NEGATIVA DE PROVIMENTO. EMBARGOS DE DECLARAÇÃO. AUSÊNICA DE ELEMENTOS CAPAZES DE INFIRMAR A DECISÃO EMBARGADA. CONHECIMENTO E NÃO ACOLHIMENTO.

PENSÃO MILITAR (PMIL)

Secretaria de Recursos (Serur); Secretaria de Fiscalização de Integridade de Atos e Pagamentos de Pessoal e de Benefícios Sociais (Sefip).

Cuida-se de embargos de declaração opostos pela Sra. Débora Garcia Trigueiros Macedo, beneficiária de pensão militar, contra o Acórdão 5469/2022-TCU-Segunda Câmara, de minha relatoria (peça 54) , que negou provimento a pedido de reexame interposto contra o Acórdão 12380/2021-TCU-Segunda Câmara, relator Ministro Aroldo Cedraz, que julgou ilegal e negou registro ao ato de concessão de pensão militar.
2.	A ilegalidade e consequente negativa de registro decorreu da constatação de acúmulo de benefícios previdenciários, em desacordo com o art. 29 da Lei 3.765/1960.
3.	Presentes os requisitos de admissibilidade fixados no art. 34, § 2º da Lei 8.443/1992, c/c o art. 287, § 3º do RI/TCU, conheço dos embargos interpostos por meio do documento juntado à peça 61.
4.	No apelo recursal, a servidora argumenta haver omissão no acórdão embargado, pois teria ocorrido a prescrição quinquenal para que o TCU apreciasse o ato de pensão militar. Relembra que o ato adentrou ao Tribunal em 16/2/2017 e teria se passado mais de cinco anos sem ter a sua apreciação finalizada. 
5.	Passo a deliberar.
6.	Inicialmente, registro que não há omissão no Acórdão embargado, visto que a apreciação sobre a questão dos prazos constou do Relatório que integra a decisão (peça 56, p. 4) :
5.14. Assim, como o ato em reexame foi enviado ao TCU apenas em 16/2/2017 (peça 9) e apreciado na Sessão da Segunda Câmara de 14/9/2021 (peça 14) , não há que se falar em decadência administrativa, nem em prescrição quinquenal, nem em obrigatoriedade de oitiva prévia da interessada.
7.	Ressalto que, nos termos da jurisprudência pacífica do TCU, confirmada no Acórdão 122/2021-TCU-Plenário (Relator Ministro Walton Alencar Rodrigues) , o prazo de 5 anos para registro tácito de atos de pessoal começa a fluir na data de entrada do ato no Tribunal e interrompe-se por ocasião da apreciação de mérito. Ademais, cabe ressaltar que eventual superação do prazo quinquenal não impediria a atuação da Corte de Contas, por meio da revisão de ofício, nos termos do art. 260, § 2º do Regimento Interno. 
8.	Assim, não identifico qualquer omissão, contradição ou obscuridade no acórdão embargado. Com essas diretivas em mente, entendo que os presentes embargos devam ser conhecidos e, no mérito, rejeitados.
	Do exposto, VOTO por que seja aprovado o Acórdão que ora submeto a este Colegiado.
TCU, Sala das Sessões, em 11 de outubro de 2022.
ANTONIO ANASTASIA 
Relator